臺灣高等法院刑事判決　　　　　　　　 96年度上易字第781號
上　訴　人　臺灣士林地方法院檢察署檢察官
被　　　告　乙○○
上列上訴人因被告詐欺案件，不服臺灣士林地方法院95年度易字
第645號，中華民國96年1月15日第一審判決（起訴案號：臺灣士
林地方法院檢察署94年度偵字第7797號），提起上訴，本院判決
如下：
    主  文
上訴駁回。
    理  由
一、公訴意旨略以：被告乙○○於民國（下同）九十一年間，接
    受王孝思委任，以總價新臺幣（下同）四百五十萬元之價格
    ，代王孝思出售如附表所示土地並居間仲介買賣，嗣洽得胡
    愛屏有意出面購買並支付定金三十萬元予乙○○後，乙○○
    即於九十一年六月十八日出面代王孝思與胡愛屏簽訂買賣契
    約，並收取部分價款，惟乙○○因見王孝思年邁可欺，竟基
    於意圖為自己不法所有之概括犯意，先向王孝思詐稱已徵得
    胡愛屏同意，願將附表編號１、２所示二筆土地所有權過戶
    予伊作為居間仲介之酬庸，致使王孝思陷於錯誤而將附表所
    示五筆土地權狀，悉數交由乙○○轉交予胡愛屏，據以辦理
    土地過戶事宜；乙○○隨即接續轉向胡愛屏詐稱：「附表編
    號１、２所示二筆土地，因政府欲辦理徵收無法過戶，故該
    二筆土地不在本次買賣範圍，須待日後過戶事宜處理完竣後
    另行買賣」，致使胡愛屏陷於錯誤，同意當面給付尾款四百
    五十萬元予王孝思，以購買附表編號３至６號所示土地，並
    將原已取得之附表編號１、２所示二筆土地權狀交還予乙○
    ○。乙○○於詐得該二筆土地後，隨即再向甲○○詐稱：「
    前開二筆土地係道路用地之公共設施保留地，若經政府辦理
    徵收可獲取四成利潤」，並邀集甲○○共同出資向地主王孝
    思購買，致使甲○○陷於錯誤，而於同年八月二日，匯款三
    百萬元至乙○○指定之合作金庫銀行營業部帳號0000000000
    000號陳嘉聆（乙○○之女，另為不起訴處分）帳戶內。後
    經甲○○查證，發覺該二筆土地實係住宅區用地，乙○○亦
    未依約辦理土地過戶，且對甲○○追討返還資金之請求均置
    之不理。因認被告乙○○涉有刑法第三百三十九條第一項詐
    欺取財罪嫌等語。
二、按犯罪事實應依證據認定之，無證據不得認定犯罪事實，又
    按不能證明被告犯罪者，應諭知無罪之判決，刑事訴訟法第
    一百五十四條第二項、第三百零一條第一項分別定有明文。
    次按告訴人之告訴，係以使被告受刑事訴追為目的，是其陳
    述是否與事實相符，仍應調查其他證據以資審認，最高法院
    五十二年臺上字第1300號著有判例。再按刑法第三百三十
    九條第一項詐欺罪之成立，以意圖為自己或第三人不法之所
    有，以詐術使人將本人或第三人之物交付為要件，所謂以詐
    術使人交付，必須被詐欺人因其詐術而陷於錯誤，若其所用
    方法，不能認為詐術，亦不致使人陷於錯誤，即不構成該罪
    ，最高法院著有四十六年臺上字第260號判例可資參照。另
    按刑法第三百三十九條之詐欺罪，係以行為人於客觀上施用
    詐術使人陷於錯誤，並於行為之初，即已意圖為不法之所有
    或意圖得財產上之不法利益，為其構成要件。又債務人於債
    之關係成立後，如有債務不履行之情形，在一般社會經驗上
    可能之原因甚多，縱令出於惡意而有遲延給付或不為給付之
    情事，苟無足以證明其債之關係發生時自始故意藉此從事財
    產犯罪之積極證據，根據刑事訴訟法第一百五十四條第二項
    之規定，仍不得僅以債信違反之客觀事態，推定債務人自始
    有詐欺取財之犯意。
三、本件公訴人認被告涉有上開犯嫌，主要係以：證人王孝思、
    胡愛屏偵訊之證述，告訴人甲○○於警詢、偵訊指訴、土地
    買賣契約書、臺北縣三重市公所九十一年一月二十二日北縣
    重工都證字第025096號、九十二年三月二十七日北縣重工都
    證字第033998號、臺北縣政府稅捐稽徵處三重分處九十一年
    十月三日北稅重二字第0910057777號公文影本、匯款單影本
    暨被告坦承收款等為據；公訴人之上訴意旨復指稱：
（一）系爭之臺北縣三重市○○區○○段177之1地號、233之1地
      號二筆土地，已於九十一年六月十八日，由土地所有權人
      王孝思出售於胡愛屏，此有胡愛屏與王孝思簽訂之土買賣
      契約書一份在卷可稽。另被告乙○○並已收受胡愛屏所交
      付上開二筆土地之訂金三十萬元等情，業據證人胡愛屏證
      述屬實，且為被告所不爭執，並有臺灣士林地方法院九十
      二年度訴字第一六六號民事判決可稽。上開二筆土地雖登
      記於王孝思名下，惟被告乙○○於警詢中自承十年前為其
      出資購得，係因稅金問題，始未辦理所有權之過戶登記，
      王孝思僅為登記名義人，故依被告上述所言，被告係於收
      受胡愛屏上開二筆土地訂金三十萬元後，再以合資名義重
      覆出售予甲○○，使買賣契約陷於給付不能，被告顯有以
      「一地二賣」方式施用「詐術」之行為。
（二）被告乙○○於警詢亦自承：「甲○○於九十一年八月二日
      付錢買上述二筆土地時，土地確實為住宅區用地，但九十
      二年八月二十七日臺北縣政府已發函給三重市地政事務所
      ，上述二筆土地已變更為『計劃道路』用地，與我當時跟
      甲○○講的並無不符」等語，被告乙○○既自認於九十一
      年八月二日，上開二筆土地尚為住宅區用地，何以即向甲
      ○○稱係「公共設施保留地」？何以知悉三重市公所將於
      九十二年八月二十七日上開土地變更為「計劃道路」？又
      如何認定「政府日後將予徵收」，可增加四成利潤？此皆
      與一般常情有違，益證被告有施用詐術之行為。
（三）證人甲○○於九十一年八月二日即已匯款三百萬元至被告
      指定之帳戶內，被告於警詢中先稱：「我有錢拿去購買土
      地，但甲○○將土地所有權移轉契約書正本拿走了，所以
      我沒有辦法辦理過戶」等語，於偵查中則稱：「花光了（
      問：告訴人給付之三百萬元何在？）等語，被告對所受之
      三百萬元款項，前後陳述不一，顯係藉詞推諉，被告於收
      受三百萬元後，未將上開二筆土地辦理過戶，亦足證被告
      有「不法所有之意圖」甚明。
四、惟經訊據被告乙○○，堅決否認有何詐欺犯行，其於原審審
    理時辯稱：「本件土地係於民國七十五年間，以新台幣五萬
    五千元向王孝思購得，但一直未過戶，有口頭約定，如果我
    要過戶，他都會配合，他有蓋空白過戶資料給我，後來他再
    要四百五十萬元。九十一年時，我將之以四百五十萬元賣給
    胡愛屏，但是發覺其中二筆是道路用地，所以就扣掉這二筆
    的錢，後來有跟甲○○說明二筆為道路用地，邀他投資購買
    。至於三重市政府發函說該二筆是住宅用地，是公所弄錯了
    ，不是伊詐欺。」等語；在本院審時，辯稱：「本件土地係
    九十二年道路用地，九十五年才變更為住宅用地，我沒有詐
    欺。」云云。
五、本院查：
（一）本件有關附表編號１、２號座落臺北縣三重市○○區○○
      段177之1地號、233之1地號土也，究為道路用地或住宅用
      地？據台北縣政府九十四年九月十二日北府工新字第0940
      612013號函稱：「上開二筆土地所在之計劃道路（民生街
      ），於民國四十七年發布實施之三重變更都是計劃圖上係
      規劃為十公尺帶狀均寬之公園綠地，另查民國六十四年發
      布實施之三重擴大都是計劃圖顯示，該公園綠地已變更為
      道路用地，惟於該圖圖面量距離僅八公尺寬，研判可能為
      圖紙伸縮或製圖轉繪誤差所致。」云云（偵卷第一三○頁
      ），顯見上開二筆土地於民國六十四年即為台北縣政府編
      列為道路用地。則被告據以向胡愛屏稱：「附表編號１、
      ２所示二筆土地，因政府欲辦理徵收無法過戶，故該二筆
      土地不在本次買賣範圍，須待日後過戶事宜處理完竣後另
      行買賣」，及向告訴人甲○○稱：「前開二筆土地係道路
      用地之公共設施保留地，若經政府辦理徵收可獲取四成利
      潤」云云，，無非事實陳述，公訴人認係詐術，顯有誤會
      。
（二）至於臺北縣三重市公所九十一年一月二十二日北縣重工都
      證字第025096號、九十二年三月二十七北縣重工都證字第
      133998號函，固載明上開二筆土地為「住宅區」，臺北縣
      政府稅捐稽徵處三重分處九十一年十月三日北稅重二字第
      0910057777號函，亦據以認定是「住宅區」，非屬公共設
      施保留地等情（偵卷第三四至三六頁），惟經原審法院向
      前開三重市公所查詢結果，據該公所於九十五年十一月八
      日以北縣重工字第0950 051489號函覆稱：「本市○○段
      177 之1、233之1地號土地使用區分，依台北縣政府九十
      二年六月三十日北府城測字第0920419873號函示之三重都
      市○○○○○街道路用地調整）樁位修正作業，修正住宅
      區○道路用地。」等語，以上各情，有各該函文附卷可證
      （參見偵查卷第三四至三六頁及一審卷第三十頁）。由上
      開函述內容以觀，顯然三重市公所先前之認定與前揭台北
      縣政府之都市計劃規定不符，且已予然更正，而稅捐單位
      依三重市公所更正前之函示，認屬住宅區，亦屬誤會，然
      此均為行政上問題，惟並不影響上開二筆土地自民國六十
      四年以來即為權責機關編列為「道路用地」之屬性。告訴
      人在原審審理時復稱：「我發覺是誤會一場，經查證這二
      筆土地確實是道路用地，權狀也寫道路用地，我認為我誤
      會被告了。」等語（參見一審卷第十五頁）；在本院準備
      程序時復自陳：「因為三重市公所辦理土地地目搞錯了，
      才會與被告有誤會。」等詞。從而，告訴人依上開錯誤函
      示，於警、偵訊指摘被告之說辭，即不可採。公訴意旨執
      上開有誤之函示，據為被告施詐之證據，顯然有誤。
（三）證人王孝思於偵訊時証稱；「總共賣六筆土地，我收四百
      五十萬元，有看過胡愛屏，六筆土地過戶申請書是一次蓋
      好，忘記交給乙○○或胡愛屏，乙○○沒跟我說其中二筆
      不能過戶。」等語（偵卷第一○四頁，第一三四至一三五
      頁），復稱：「我委託乙○○出售時說，我要實收四百五
      十萬元，他有給我，若高出來的價錢，算乙○○所有，我
      不管，當時沒談佣金事實。」等語（偵卷第二一七至二一
      八頁），據其所證，顯無起訴書所指：「被告向王孝思詐
      稱胡愛屏願將附表編號１、２所示二筆土地讓與被告作為
      酬勞，致使王孝思陷於錯誤將附表所示六筆土地權狀交由
      被告。」等情。至於證人王孝思於偵訊時雖補稱：「其中
      二筆，據乙○○轉述係胡愛屏同意過戶予他作佣金。」等
      語（偵卷第一○四頁），姑不論為被告所否認，且與後述
      不符，縱有其事，然證人王孝思已一再陳稱實收四百五十
      萬元，其餘不管，且已收到款項等語，則被告與證人胡愛
      屏間如何約定，對證人王孝思而言，均難認係詐術，因此
      ，起訴書載證人王孝思因而陷於錯誤等語，即屬有誤。
（四）證人胡愛屏於偵訊時証稱：「我不知乙○○抽多少仲介費
      ，他自稱是他所有，並沒有將附表前二筆土地給乙○○作
      仲介代價，我是獨資購買，不是與乙○○合購。」等語（
      偵卷第一○五至一○六頁）；又稱：「九十一年六月十八
      日簽立買賣契約辦過戶前，乙○○告訴我其中二筆土地政
      府要徵收，要我給他時間處理，無法買賣，當時委託許耀
      文代書，乙○○收了三十萬元訂金，當時意思是該兩筆土
      地從原來買賣抽出來，後來有將該二筆土地資料還給乙○
      ○。」等語（偵卷第一三四頁，第一三五頁），復稱：「
      乙○○有說等他領到補償費後要再貼訂金一倍即六十萬元
      給我，作為補償，後來我實際支付的價金，因該二筆土地
      抽除，所以價格有降低，後來我將該二筆土地權狀及過戶
      證明還給乙○○。」等語（偵卷第一九八頁）；證人即代
      書許耀文証稱：「記得當時有一二筆有問題。」云云（偵
      卷第一九三頁）；綜合上述證言，被告確向證人胡愛屏陳
      稱上開二筆土地有徵收問題，而有關徵收問題如後述，確
      係屬實，不能認係詐術；再者，證人胡愛屏因該二筆土地
      ，減免價金，為原訂金之一倍，亦符一般交易常情，難認
      有何陷於錯誤之情況；況查，被告支出一倍之賠償金，實
      難認係出於不法所有之意圖。起訴書認證人胡愛屏證詞，
      足証被告施用詐術，是有誤會。
（五）有關道路用地，確有政府徵收補償問題，此為眾所周知之
      事，且觀諸台北縣政府九十四年九月十二日北府工新字第
      0940612013號函稱：「本件視三重市公所及本府財政狀況
      辦理用地取得」云云，亦足證明，則被告向告訴人及證人
      胡愛屏陳稱該二筆土地徵收問題，無非事實陳述，不能認
      係詐術，起訴書認係詐術，顯有誤會。
（六）至於土地買賣契約書、匯款單影本等，固足認被告確介紹
      證人胡愛屏訂立買賣契約，收受告訴人款項，惟均不足為
      被告施用詐術之證明。另公訴人於原審論告時稱：被告收
      告訴人甲○○三百萬元，亦屬侵占等語（一審卷第六十頁
      ），然起訴書係載被告詐騙告訴人三百萬元，並未指係侵
      占，而侵占與詐欺罪之基本社會事實不同，不生變更法條
      問題，是公訴人此部份所指，即有誤會，本院自不予一併
      審究。
（七）綜上所述，公訴人所舉證據，均不足證明被告有何詐欺取
      財犯行，公訴人之上訴意旨所指，或屬推測之詞，或不能
      證明被告有上開詐欺之不法犯行，此外，經查復無其他積
      極確切證據足証被告犯罪，是被告犯罪不能證明。原審以
      被告之犯罪不能證明，而為被告無罪之諭知，經核其認事
      用法均無不合。本件公訴人之上訴意旨，指摘原判決不當
      ，難認為有理由，應予駁回。
六、據上論斷，應依刑事訴訟法第三百六十八條，判決如主文。
本案經檢察官邱美育到庭執行職務。
中　　華　　民　　國　　96　　年　　6 　　月　　27　　日
                  刑事第三庭審判長法  官  楊貴志
                                  法  官  朱光仁
                                  法  官  許增男
以上正本證明與原本無異。
不得上訴。
                                  書記官  葉金發
中　　華　　民　　國　　96　　年　　6 　　月　　27　　日
附表：
 ┌───┬──────────────────────┐
 │ 編號 │ 　　　　　　　土　　地　　地　　號　　　　 │
 ├───┼──────────────────────┤
 │　１　│ 臺北縣三重市○○區○○段１７７之１地號　　 │
 ├───┼──────────────────────┤
 │　２　│ 臺北縣三重市○○區○○段２３３之１地號　　 │
 ├───┼──────────────────────┤
 │　３　│ 臺北縣三重市○○區○○段１７７地號　　　　 │
 ├───┼──────────────────────┤
 │　４　│ 臺北縣三重市○○區○○段２３３地號　　　　 │
 ├───┼──────────────────────┤
 │　５　│ 臺北縣三重市○○區○○段２６地號　　　　　 │
 ├───┼──────────────────────┤
 │　６　│ 臺北縣三重市○○區○○段５０５地號　　　　 │
 └───┴──────────────────────┘
